【裁判字號】    91,訴,795
【裁判日期】    921222
【裁判案由】    傷害致死
【裁判全文】
臺灣臺北地方法院刑事判決                          九十一年度訴字第七九五號
    公  訴  人  臺灣臺北地方法院檢察署檢察官
    被      告  辛○○  男  民.
    選任辯護人  姜明遠律師
    被      告  壬○○  男  民.
    指定辯護人  本院公設辯護人  戊○○
    被      告  子○○  男  民.
    選任辯護人  游孟輝律師
右列被告等因傷害致死案件，經檢察官提起公訴（九十一年度偵字第一一三三五號、
第一二二０八號），本院判決如左：
    主      文
辛○○傷害人之身體，因而致人於死，處有期徒刑捌年。
壬○○、子○○均無罪。
    事      實
一、緣伍信宏與辛○○之胞妹庚○○二人自民國九十年十二月間起在台北市○○區○○路六巷十三號三樓房屋賃屋同居，而因伍信宏酒後常藉酒無故對徐文英毆打動
    粗，庚○○即迭向辛○○抱怨。九十一年六月十三日晚間九時許，伍信宏酒後又
    無故持菜刀前往庚○○之母親許何桂（檢察官於起訴書誤載為許何貴，應予更正
    ）、胞妹許玉蘭位於台北市○○區○○路四六巷二弄七號一樓住處，嗣因伍信宏
    在該處出言對許何桂恐嚇，許何桂、許玉蘭即打電話要辛○○趕回處理，俟辛○○回到其母親住處後，因伍信宏已經離去，辛○○乃前往台北市○○區○○路六
    五號道路前庚○○擺設鹽酥雞攤位處向庚○○詢問究竟伍信宏為何要對其母親恐
    嚇，嗣辛○○即自該鹽酥雞攤位離去，欲前往伍信宏與庚○○之同居處所質問伍
    信宏為何至持刀至其母親住處，適此時壬○○、子○○二人抵達前述鹽酥雞攤位
    ，辛○○乃邀壬○○、子○○二人一同前往。
二、九十一年六月十三日晚間約十時許，辛○○、壬○○、子○○三人抵達伍信宏位
    於台北市○○區○○路六巷十三號三樓租處，辛○○進門後，即在該屋客廳旁之
    走道上，面對人在房間內之伍信宏質問為何帶刀前往其母親住處，此時伍信宏突
    然自身後抽出一把水果刀往辛○○之額頭上刺去，而因伍信宏用力過猛，而使辛○○當場血流如注，且伍信宏原本所持水果刀之刀刃與刀柄亦因而斷裂，而辛○○此時立即反應一腳往伍信宏肚子部位踢下，伍信宏因此倒臥於地，嗣伍信宏隨
    即又自地上爬起，上前往辛○○走去，此時原本人在客廳之壬○○、子○○見狀
    即上前將二人拉隔開，俟伍信宏人走出房間到走道時不知何故而倒臥在走道地板
    上，此時人站在走道上之辛○○心有未甘，見伍信宏已倒臥於地，原本伍信宏持
    刀刺傷其頭部之侵害已經過去，竟基於傷害之犯意，且預見其若以腳連續踢擊伍
    信宏之胸部、背部等處，足致其死亡，而在該處以腳前後連續用力踢擊倒臥於地
    之伍信宏身體胸部、背部等處約二十下（致伍信宏於後述時間因被毆胸背鈍傷致
    左心室破裂，心包囊血塞死亡，詳後述），壬○○、子○○見狀即將辛○○拉開
    ，並即將辛○○送往台北市立萬芳醫院（以下稱萬芳醫院）救治。嗣庚○○接獲
    通知辛○○在萬芳醫院就診，心想辛○○恐因係與伍信宏發生爭執，乃先回到其
    與伍信宏之租處，按電鈴均未見有人應門，庚○○遂誤以為伍信宏賭氣不幫忙開
    門，乃先前往萬芳醫院探視辛○○，嗣庚○○於九十一年六月十四日凌晨零時許
    返回上開租處，發現伍信宏倒臥於血泊中，乃報請一一九人員將伍信宏送往醫院
    急救，惟伍信宏仍因傷重延至九十一年六月十四日上午一時三十五分不治死亡。
    嗣於九十一年六月十七日由檢察官會同法務部法醫研究所（以下稱法醫研究所）
    法醫師方中民解剖伍信宏之屍體後，方知伍信宏係因被毆胸背鈍傷致左心室破裂
    ，心包囊血塞死亡。
三、辛○○於遂行上開犯行後，在其上開犯行未為任何有偵查犯罪職權之公務員已知
    悉前，不逃避接受裁判而於九十一年六月十四日凌晨二時三十分自行前往台北市
    政府警察局文山第一分局向警員自首，承認其犯行，而知上情。
四、案經台灣台北地方法院檢察署檢察官相驗伍信宏之屍體後自動檢舉偵查及由台北
    市政府警察局文山第二分局移送台灣台北地方法院檢察署檢察官偵查起訴。
    理      由
甲、有罪部分－即被告辛○○部分：
  壹、事實欄一所載事實之證據認定：
    一、有關「伍信宏與辛○○之胞妹庚○○二人自九十年十二月間起在台北市○○
        區○○路六巷十三號三樓房屋賃屋同居，而因伍信宏酒後常藉酒無故對徐文
        英毆打動粗，庚○○即迭向辛○○抱怨」乙節，業據庚○○於本院九十一年
        十月二日審理時供述明確（本院卷(一)第二二五頁至第二二六頁，該次期日審
        判筆錄第九頁至第十頁參照）。
    二、該部分事實欄所記載伍信宏於前述時間持刀前往許何桂住處恐嚇，嗣被告辛○○接獲其胞妹許玉蘭之電話趕回處理，伍信宏業已離去部分，則據許何桂
        、許玉蘭於警訊時供明在卷（偵查卷第三三頁至第三四頁、第三七頁至第三
        八頁偵訊筆錄參照）。
    三、被告辛○○在前往其母親許何桂住處未發現伍信宏後，又前往庚○○擺攤處
        找庚○○，嗣與被告壬○○、被告子○○一同前往伍信宏與庚○○之同居處
        所欲質問伍信宏為何至持刀至其母親住處部分，亦據庚○○供稱在卷（本院
        卷(一)第二一八頁、第二一九頁，九十一年十月二日審判筆錄參照），亦為三
        位被告所不否認。
  貳、事實欄二所載事實之證據認定：
    一、有關被告辛○○在前述時地因被伍信宏持刀刺傷，而在伍信宏倒地後，連續
        踢擊伍信宏胸部、背部約二十下之客觀事實部分：
      (一)被告辛○○自警訊伊始、迄本院審理終結一致之供述（(1)偵查卷第十五頁警
        訊筆錄、(2)相驗卷內第三九頁至第四十頁接受檢察官訊問筆錄、(3)本院九十
        一年度聲羈字第一五八號檢察官向本院聲請羈押被告辛○○案卷內九十一年
        六月十五日訊問筆錄第四頁正面、(四)本院卷(一)第十四頁正面訊問筆錄參照）
        。
      (二)共同被告壬○○於本院調查時亦供稱被告辛○○有踢被害人伍信宏（本院九
        十一年度聲羈字第一五八號卷內，被告壬○○訊問筆錄第五頁正面及本院卷
        (一)第十四頁正面訊問筆錄參照）。
      (三)共同被告子○○九十一年六月十四日為檢察官向本院聲請羈押，於同年月十
        五日在本院值班法官面前供稱其確實有看到被告辛○○用腳踹被害人伍信宏
        （該次訊問筆錄第四頁正面參照）。
      (四)扣案由伍信宏持以刺傷被告辛○○之水果刀一把，庚○○於本院審理時供明
        為其住處之水果刀（本院卷(一)第二三０頁筆錄參照），現場採證相片顯示該
        把刀子之刀身刀刃已經分離（本院卷(一)第八八頁編號相片、第八九頁編號
        、相片、第九四頁編號、相片），足徵被告辛○○供稱被害人伍信
        宏持刀向其刺傷，並因用力過猛而使刀身、刀刃分離，並非不可採信。
      (五)證人即住在被害人伍信宏對門（台北市○○區○○路六巷十五號三樓）之己○○，於本院九十二年一月十五日至案發現場履勘時供稱其自案發當時有看
        到一個人倒臥在地上被另一個人踢（本院卷(一)第二六八頁筆錄參照），雖其
        不能辨認所謂踢人之人是否即為被告辛○○，惟如前所述，被告辛○○供稱
        只有其一人在前述地點踢擊被害人伍信宏，證人己○○所看到用腳踢倒臥在
        地上之人的行為人，應即是被告辛○○無誤。
      (六)扣案被害人伍信宏之血衣：
        1.本件被害人伍信宏於案發當時所著白色上衣，於正面及背面均留有血鞋印
          ，經內政部警政署刑事警察局（以下稱丙○○）鑑驗結果，其上衣上編號
          －２、－３二處鞋印與被告辛○○於案發當時所穿著鞋子之右腳鞋底
          印痕紋痕型態類同，此有外放丙○○九十一年七月十一日刑鑑字第０九一
          ０一六一三一七號鑑驗通知書可為佐證，並經台北市政府警察局刑事鑑識
          中心員警癸○○、許敏能、陳詰昌、台北市政府警察局文山第二分局三組
          偵查員陳明誼、丙○○鑑識中心鑑識科痕跡組組長丁○○等員警於本院九
          十二年五月七日、同年六月十一日審理時分就如何在本件案發現場採取跡
          證、扣取被告辛○○所著鞋子及如何將現場所留跡證（如被害人伍信宏所
          著衣物上之鞋印）與被告辛○○所穿鞋子以何方法進行鑑驗，發現二者為
          屬相符暨如何作出前述丙○○文號之鑑驗通知書等情供述在卷（本院卷(二)
          第三頁至第二四頁、第三四頁至第七十頁筆錄參照）。
        2.由上述丙○○出具之鑑驗書及丁○○警官等人所為供述，可徵被告辛○○
          前開以腳踢擊被害人胸部及背部乙節，應屬真實。
    二、有關本件被害人伍信宏係因被毆胸背鈍傷致左心室破裂，心包囊血塞死亡之
        客觀事實部分：
      (一)法醫研究所法醫師方中民會同檢察官解剖被害人伍信宏之屍體後，出具了該
        所（91）法醫所醫鑑字第０八五五號鑑定書，載明被害人伍信宏係因被毆胸
        背鈍傷致左心室破裂，心包囊血塞死亡（相驗卷第六十頁至第六六頁參照）
        。
      (二)鑑定人即實際參與解剖被害人伍信宏屍體並制作前開鑑定書之甲○○○○並
        於本院九十二年九月十日審理時到庭就整個鑑定經過為供述，確認了被害人
        伍信宏的死亡原因（本院卷(二)第二二四頁至第二三八頁筆錄參照），並對於
        被告辛○○之選任辯護人，就被害人伍信宏死亡原因於方教授到庭供述前之
        先提出之三點質疑，即：
        1.被害人伍信宏肋骨無骨折但左心室會破裂？
        2.為何被害人伍信宏心包囊無外傷，但內會有血及血塊二五０公克，此與左
          心室破裂有無關聯？又此血及血塊會不會是由心臟病所造成？
        3.造成被害人伍信宏死亡原因之一心包囊血塞是否與被害人平日酗酒習慣有
          關？
        做了專業之鑑定意見，並予以澄清釋疑（同上筆錄參照）。
    三、對於被告辛○○之辯解不予採納之理由：
        被告辛○○於本院審理中雖辯稱是被害人伍信宏拿刀對其刺傷，故其對被害
        人伍信宏為踢擊係正當防衛云云，惟查：
        「查刑法第三十六條【即現行刑法第二十三條】規定正當防衛之要件，必對
        於現在之不正侵害，始能成立，若侵害已過去，或預料有侵害而侵害尚屬未
        來，則其加害行為，自無正當防衛之可言。」（最高法院十九年上字第一一
        七四號判例參照），又「正當防衛，以對於現在不法之侵害為要件，防衛過
        當，尤以有防衛權為前提，上訴人之逞兇，雖不得謂非由被害人先用煙竿向
        毆而起，然被害人已受傷逃避，則其不法侵害業已過去，上訴人猶復持斧追
        往，砍殺多傷，自不成防衛行為，更何過當之可言。」（最高法院二十九年
        上字第三一七號判例參照），且「正當防衛必須對於現在不法之侵害始得為
        之，侵害業已過去，即無正當防衛可言。至彼此互毆，又必以一方初無傷人
        之行為，因排除對方不法之侵害而加以還擊，始得以正當防衛論。故侵害已
        過去後之報復行為，與無從分別何方為不法侵害之互毆行為，均不得主張防
        衛權。」（最高法院三十年上字第一０四０號判例參照」，如前所述，被害
        人伍信宏雖有先持刀刺傷被告辛○○之行為，不過被告辛○○開始踢擊被害
        人伍信宏之始點，是被害人伍信宏已經倒臥在前開房屋內之走道上時，被告
        辛○○才開始對被害人伍信宏連續踢擊，此由被告辛○○於本院於九十二年
        一月十五日至現場履勘時所為供述（本院卷(一)第二六六頁筆錄參照）及所為
        現場模擬相片（本院卷(一)第二八０頁至第二八一頁相片參照）可徵，而此時
        既然被害人伍信宏已經倒臥於地，且其手上已經不再持有前述水果刀，復無
        在此時有對被告辛○○有任何攻擊之行為，易言之，此時被害人伍信宏原先
        對被告辛○○持刀刺擊之侵害已經過去，此時被告辛○○對於被害人伍信宏
        根本沒有任何防衛權，核諸前揭最高法院判例要旨，被告辛○○對被害人伍
        信宏身體所為踢擊行為，即無得主張正當防衛之餘地，被告辛○○雖以前開
        理由置辯，尚難認為可採，更可徵被告辛○○係故意對被害人伍信宏為前開
        犯行之遂行。
    四、被害人伍信宏係受被告辛○○以腳連續踢擊不治死亡，已有如前述，而被告
        辛○○係成年人，對於其若以腳連續踢擊伍信宏之胸部、背部等處二十下，
        客觀上已足以造成被害人伍信宏死亡之結果，被告對此應有所預見，雖該死
        亡結果並非其本意所在，其仍應就該傷害行為致生之死亡結果負責（最高法
        院二十九年度上字第一０一一號判例意旨參照）。
  參、論罪科刑之法律適用：
    核被告辛○○所為，係犯刑法第二百七十七條第二項前段之傷害致死罪。被告辛○○在其上開犯行未為任何有偵查犯罪職權之公務員已知悉前，不逃避接受裁判
    而於九十一年六月十四日凌晨二時三十分自行前往台北市政府警察局文山第一分
    局向警員自首，承認其犯行，有偵訊筆錄一份在卷可稽（偵查卷第九頁至第十一
    頁偵訊筆錄參照），是被告辛○○既已向該管公務員申述犯罪事實，而不逃避接
    受裁判，已合於刑法第六十二條前段所定對於未發覺之犯罪自首而接受裁判要件
    ，應依該條規定減輕其刑，則原本刑法第二百七十七條第二項前段傷害致死罪之
    「無期徒刑或七年以上有期徒刑」法定刑，其中原無期徒刑法定刑依刑法第六十
    五條第二項規定減為七年以上有期徒刑，原七年以上有期徒刑，則依刑法第六十
    六條前段規定減為三年六月以上有期徒刑。爰審酌被告辛○○之犯罪動機、手段
    、其智識程度、品行暨其犯後態度等一切情狀，量處如主文第一項所示之刑。
貳、無罪部分－即被告壬○○、被告子○○部分：
  一、公訴意旨略以：被告壬○○、被告子○○於被告辛○○為上開傷害致死犯行時
      ，與被告辛○○基於普通傷害之犯意，上前拉扯伍信宏之雙手，並將之往房門
      外拖，再任由被告辛○○往伍信宏身上踢，致伍信宏死亡等語，因認被告壬○○、被告子○○與被告辛○○共犯刑法第二百七十七條第二項前段之傷害致死
      罪嫌。
  二、按犯罪事實應依證據認定之，無證據不得認定其犯罪事實。又不能證明被告犯
      罪者，應諭知無罪之判決，刑事訴訟法第一百五十四條第二項、第三百零一條
      第一項分別定有明文。又事實之認定，應憑證據，如未能發現相當證據，或證
      據不足以證明，自不能以推測或擬制之方法，為裁判基礎（最高法院四十年台
      上字第八六號判例參照）；且認定犯罪事實所憑之證據，雖不以直接證據為限
      ，間接證據亦包括在內，然而無論直接證據或間接證據，其為訴訟上之證明，
      須於通常一般之人均不致有所懷疑，而得確信其為真實之程度者，始得據為有
      罪之認定，倘其證明尚未達到此一程度，而有合理之懷疑存在而無從使事實審
      法院得有罪之確信時，即應由法院為諭知被告無罪之判決（最高法院七十六年
      台上字第四九八六號判例參照）。且「共同正犯就彼此犯意聯絡範圍內之行為
      ，固應同負其責。然加重結果犯，係以行為人能預見該加重結果之發生為要件
      ，而所謂能預見則係指客觀情形而言，與主觀上有無預見之情形不同，若主觀
      上有預見，而結果之發生又不違背其本意時，則屬間接故意範圍；是以，加重
      結果犯對於加重結果之發生，主觀上並無犯意，祇是於客觀情形下，能預見該
      加重結果發生時，依刑法因犯罪致發生一定結果之規定加重其刑。從而共犯中
      之一人所引起之加重結果，其他之人應否同負加重結果之全部刑責，亦應視其
      就此加重結果之發生，於客觀情形能否預見為斷；而非以各共犯之間，主觀上
      對於加重結果之發生，有無犯意聯絡為準。」（本院卷附最高法院九十一年度
      台上字第五０號判決、九十一年度台上字第二三六三號判決意旨參照）。
  三、公訴人認被告壬○○、被告子○○與被告辛○○共犯有上開犯行，其所依憑之
      證據無非係以被告壬○○、被告子○○二人曾供稱在被告辛○○以腳踢擊被害
      人伍信宏時，由其二人拉住被害人伍信宏之雙手，任由被告辛○○踢擊為據。
  四、訊據被告壬○○、被告子○○二人均不否認有於事實欄二所述時地與被告辛○○一同前往被害人伍信宏之租處，惟均堅決否認有任何檢察官所起訴之犯行，
      均辯稱：我們是過去把辛○○跟伍信宏二個人拉開而已，辛○○在踢伍信宏時
      我們都沒有拉住伍信宏之雙手，也沒有跟辛○○一起踢伍信宏等語。而指定辯
      護人為被告壬○○辯護意旨則略以：壬○○僅係勸架，被害人身上之鞋印亦非
      壬○○所有，是辛○○傷害致死之行為，自非壬○○之本意及可得預見等語；
      至被告子○○之選任辯護人其辯護意旨則略以：子○○並無動手毆打伍信宏，
      業據壬○○於法院審理時供明，且伍信宏案發當時所著衣物，其上也沒有子○○之鞋印，自難認子○○為共同正犯等語。
  五、本院經查：
    本件起訴檢察官在起訴書之犯罪事實欄認為被告壬○○、被告子○○與前述經論
    罪科刑之被告辛○○為共同正犯，其針對被告壬○○、被告子○○二人參與犯行
    之記載係「被告壬○○、被告子○○二人上前拉住伍信宏之雙手，並將之往房門
    外拖，而任由辛○○繼續踢向伍信宏，惟查：
    (一)被告子○○於警訊時供稱見到被告辛○○與被害人伍信宏二人扭打，其即上前
      拉開辛○○，綽號阿偉之壬○○則拉開伍信宏（偵查卷第十九頁反面偵訊筆錄
      參照），繼而在內勤檢察官訊問時供稱：我見辛○○一直踢伍信宏，去拉辛○○，看到辛○○都是血，我沒有碰到死者，我只是要幫辛○○跟伍信宏分開，
      不要讓他們再打下去（偵查卷第六五頁正面、反面訊問筆錄參照），由被告子
      ○○上開供述來看，其並未供稱有拉住伍信宏之雙手，任由被告辛○○踢擊之
      情形。
    (二)被告壬○○於警訊時並未供稱有拉住伍信宏之雙手，任由被告辛○○往其身上
      上踢之情形（偵查卷第二三頁偵訊筆錄參照），繼而於內勤檢察官訊問時供稱
      其是看到被告辛○○與被害人伍信宏有發生扭打，其上前勸架將二人拉開（偵
      查卷第六二頁正面、反面訊問筆錄參照），亦未供稱有拉住伍信宏之雙手，任
      由被告辛○○踢擊之情形。
    (三)在卷內之被告辛○○任何一次供述，也從未言及當其在踢被害人伍信宏身體時
      ，被告壬○○、被告子○○有合力拉住被害人伍信宏雙手之供述。
    (四)證人己○○於本院前往案發現場履勘時證稱：我只看到一個人倒在地上，被一
      個人踢，有另外一個人在打手機（本院卷(一)第二六八頁筆錄參照），則如被告
      壬○○、被告子○○真有如起訴書所記載合力拉住被害人伍信宏之雙手，任由
      被告辛○○往伍信宏身上踢，何以證人己○○會僅看到一個人（如前所述即為
      被告辛○○）在踢被害人伍信宏，而沒看到其餘二位被告有拉住被害人伍信宏
      之雙手？
    (五)綜上所述，於本件卷存之證據資料內，並無任何一積極證據足以支撐檢察官在
      訴書犯罪事實欄所記載「被告壬○○、被告子○○二人上前拉住伍信宏之雙手
      ，並將之往房門外拖，而使辛○○得以繼續踢向伍信宏」之被告壬○○、被告
      子○○二人犯罪事實，自難認被告壬○○、被告子○○與前述經論罪科刑之被
      告辛○○為共同正犯。
  六、綜上所述，本件檢察官認被告壬○○、被告子○○與前述經本院論罪科刑之被
      告辛○○，三人為共同正犯乙節，尚與事實不符，自難認被告壬○○、被告子
      ○○有何公訴人所起訴之犯行，此外復查無其他積極證據足資證明被告壬○○
      、被告子○○有何公訴人所起訴之犯行，既不能證明被告壬○○、被告子○○
      犯罪，核諸前揭說明，自應由本院為被告壬○○、被告子○○二人均無罪之諭
      知。
據上論斷，應依刑事訴訟法第二百九十九條第一項前段、第三百零一條第一項，刑法
第二百七十七條第二項前段、第六十二條前段，判決如主文。
本案經檢察官柯宜汾到庭執行職務
中      華      民      國    九十二    年     十二     月    二十二    日
                                  臺灣臺北地方法院刑事第九庭
                                      審判長法  官  葉建廷
                                            法  官  林鴻達
                                            法  官  林怡秀
右正本證明與原本無異。
檢察官、被告辛○○如不服本判決，應於判決送達後十日內向本院提出上訴狀（被
告壬○○、被告子○○於本件並無上訴利益，不得提起上訴；被害人伍信宏之家屬
乙○○如不服本判決，應向檢察官提出聲請，由檢察官斟酌是否提起上訴，不得直接
向本院提起上訴，且上訴期間之計算，係以檢察官收受本判決之時間為準，並非以被
害人家屬收受本判決之時間為準）。
                                            書記官  蔡梅蓮
中      華      民      國    九十二    年     十二     月    二十二    日
附錄本案論罪科刑法條全文：
中華民國刑法第二百七十七條：
傷害人之身體或健康者，處三年以下有期徒刑、拘役或一千元以下罰金。
犯前項之罪因而致人於死者，處無期徒刑或七年以上有期徒刑，致重傷者，處三年以
上十年以下有期徒刑。


司法院資訊處製作；財團法人民間司法改革基金會備份。
